【裁判字號】    91,訴,3493
【裁判日期】    920930
【裁判案由】    新型專利申請
【裁判全文】
臺北高等行政法院判決                            九十一年度訴字第三四九三號
                              .
    原      告  甲○○○
    被      告  經濟部智慧財產局
    代  表  人  蔡練生（局長）
    訴訟代理人  乙○○
右當事人間因新型專利申請事件，原告不服經濟部中華民國九十一年七月五日經訴字
第○九一○六一一五六七○號訴願決定，提起行政訴訟。本院判決如左：
    主  文
原告之訴駁回。
訴訟費用由原告負擔。
    事  實
壹、事實概要：
    緣原告前於民國（以下同）八十八年七月二十三日以「眼鏡組接構造」（以下簡
    稱系爭案）向被告申請新型專利，經被告編為第00000000號審查，引證
    八十五年四月一日公告之第00000000號「可直接嵌組鏡片之眼鏡結構(二)
    」新型專利案（以下簡稱引證一），八十五年十月十一日公告第0000000
    0號「工業用眼鏡之結構改良」新型專利案（以下簡稱引證二）為證據，不予專
    利。原告不服，申請再審查，被告以九十一年三月十一日（九一）智專三（一）
    ○二○○八字第○九一八七○○○二五四號再審查核駁審定書為「本案應不予專
    利」之處分。原告不服，提起訴願，遭駁回後，遂向本院提起行政訴訟。
貳、兩造聲明：
一、原告聲明：求為判決訴願決定及原處分均撤銷。
二、被告聲明：求為判決如主文所示。
、兩造爭點：
    系爭案相較於引證一、引證二是否不具進步性，而不符新型專利要件？
一、原告陳述：
１、原告於八十八年七月二十三日就系爭案向被告申請新型專利，經被告編為第00
    000000號審查。系爭案係以鏡片上緣兩側設有兩個嵌孔及向外通出之頸槽
    （意即水滴型凹槽），組合時藉頂框內部設有數配合嵌孔數之卡塊，可迫使撐開
    塞進頸槽，定位於嵌孔中，固定鏡片不須藉由輔助工具，即可通過ANSI安規衝擊
    測試，不會斷裂且不會脫落。
２、就構造而言：系爭案係以鏡片上緣兩側設有兩個水滴型凹槽，與頂框內部之卡塊
    固定鏡片。引證一為一鏡片上緣兩側各設有一扣合孔，樞接塊內部設一樞接槽，
    並設有與扣合孔相合之凸粒，即藉鏡片上緣一半圓扣合孔與樞接塊內之凸粒作結
    合。顯見兩者在構造上有明顯之不同。被告認為以引證一，只要在扣合孔往下延
    伸，且將一個扣合孔推延成兩個頸槽，此為熟習該項技術者所能輕易完成且未能
    增進功效。此種審查方式，明顯有違審查基準。而系爭案組合後，確可通過ANSI
    安規之衝擊測試標準，並已量產出口，同時獲有美國主要客戶之品質肯定，反觀
    引證一之試作樣品作ANSI安規衝擊測試，發現引證一鏡片與樞接塊造成脫落，除
    非引證一可提出通過安規之測試證據，否則顯見兩者在構造上、使用效益上有明
    顯之差異。
３、就功效而言：被告認為系爭案卡塊被推入嵌孔時，「有可能」造成兩頸槽之間之
    鏡片斷裂，顯係一種猜測的審查，毫無根據。系爭案實際使用之鏡片材料，無論
    是使用高流動性及低流動性的ＰＣ原料，不但是組合鏡框時百分之百不會斷裂，
    而且可通過撞擊測試及ANSI的衝擊測試（150 Ft/sec以上衝擊速度），鏡片亦不
    會脫落。
４、系爭案雖經訴願決定機關再審查，惟仍依猜測心態審查判定，為此，請法院秉持
    公平客觀態度，判決如原告訴之聲明。
二、被告陳述：
１、系爭案如附圖二至圖四所示：主要係以卡塊撐開頸槽，定位於嵌孔中；仍沿用我
    國專利公告編號第二七三八八八號（即引證一）之嵌組技術，系爭案之嵌孔與卡
    塊雖比引證一增加一個，但仍引用引證一之技術。而且系爭案多一組嵌孔與卡塊
    ，所產生的成品，易因兩嵌孔靠得很近，而使兩頸槽之間的構件斷裂；原告以引
    證一之「試作樣品」自行測試之結果，指引證一不能通過安檢，非但不具公信力
    ，且其是否通過安檢亦與系爭案不具進步性之事實無涉，又依常理判斷，系爭案
    圖二之比例，兩嵌孔靠近很近，的確有斷裂之虞，至少比設置單一嵌孔與卡塊的
    引證一的組合更不安全，否則原告何以在申請再審查時將之從申請專利範圍中刪
    除？故系爭案不合新型專利要件之理甚明，訴訟理由並不足採。
２、又可以量產的物品不一定可以取得專利；客戶主觀認知也不見得能證明系爭案的
    確合乎專利要件，況原處分並未指系爭案不能量產或沒有銷售潛力，該等商場情
    況並非法定專利要件。
３、綜上所述，被告之原處分並無違法，請判決如被告答辯之聲明。
    理  由
一、按凡對物品之形狀、構造或裝置之創作或改良，而可供產業上利用之新型者，得
    依法申請取得新型專利，為專利法第九十七條及第九十八條第一項前段所規定，
    惟其新型如係運用申請前既有之技術或知識，而為熟習該項技術所能輕易完成且
    未能增進功效者，仍不得依本法申請取得新型專利，復為同法第九十八條第二項
    所明定。
二、本件第00000000號「眼鏡組接構造」新型專利申請案，依其專利說明書
    附圖二至圖四所示：主要係以卡塊撐開頸槽，定位於嵌孔中；頸槽推入卡塊周緣
    使嵌孔容納卡塊，因此其不需藉由補助工具，即可簡易地完成眼鏡的組裝者。被
    告以系爭案係沿用八十五年四月一日公告之第00000000號「可直接嵌組
    鏡片之眼鏡結構(二)」新型專利案（即引證一）之嵌組技術，嵌孔與卡塊雖比引證
    一增加一個，仍然引用引證一之技術。系爭案多一組嵌孔與卡塊，所產生的組接
    成品，易因兩嵌孔靠得很近，而使兩頸槽之間的構件斷裂，失去組接的功能，故
    系爭案多增一組組接構造未增進顯著功效。系爭案之另一處嵌孔與卡塊的設計直
    接引用八十五年十月十一日公告第00000000號「工業用眼鏡之結構改良
    」新型專利案（即引證二）之鏡腿與眼鏡本體間的結合技術。故系爭案係轉用引
    證一及二之先前技術，未能增加特殊之功效，難具進步性，不符法定專利要件，
    乃為「本案應不予專利」之處分。原告不服，循序提起訴願及本件行政訴訟。
三、原告於本件行政訴訟中訴稱，系爭案之技術內容並無法由引證一及二轉用而得，
    實非熟習該項技術者所能輕易完成者，應具功效上之增進。而系爭案實際使用之
    鏡片材料，無論是使用高流動性及低流動性的ＰＣ原料，不但是組合鏡框時百分
    之百不會斷裂，而且可通過撞擊測試及ANSI的衝擊測試（150 Ft/sec以上衝擊速
    度），鏡片亦不會脫落，並已量產出口，同時獲有美國主要客戶之品質肯定，反
    觀引證一之試作樣品作ANSI安規衝擊測試，發現引證一鏡片與樞接塊造成脫落，
    除非引證一可提出通過安規之測試證據，否則顯見兩者在構造上、使用效益上有
    明顯之差異云云。惟查：
１、系爭案與引證一相較，就結構之技術而言，系爭案如附圖二至圖四所示，主要係
    以卡塊撐開頸槽，定位於嵌孔中；引證一之扣合孔往下延伸，亦即將扣合孔之深
    淺度作一調整，即可獲得系爭案特徵之頸槽，且將一個扣合孔推延成兩個頸槽，
    係為熟習該項技術者所能輕易完成；再就功效上而言，系爭案卡塊被推入嵌孔時
    ，須經過窄且長的頸槽之縱向路徑，且系爭案多一組嵌孔與卡塊，所產生的成品
    ，易因兩嵌孔靠得很近，兩個卡塊同時擠壓，而使兩頸槽之間的構件斷裂。原告
    以引證一之「試作樣品」自行測試之結果，指引證一不能通過安檢，非但不具公
    信力，且其是否通過安檢亦與系爭案不具進步性之事實無涉。又依常理判斷，系
    爭案圖二之比例，兩嵌孔靠近很近，的確有斷裂之虞，至少比設置單一嵌孔與卡
    塊的引證一的組合更不安全，否則原告何以在申請再審查時將之從申請專利範圍
    中刪除？故系爭案係轉用引證一之已知技術，且無功效之增進，顯不具進步性，
    不合新型專利要件之理甚明。
２、又可以量產的物品不一定可以取得專利；客戶主觀認知也不見得能證明系爭案的
    確合乎專利要件，況原處分並未指系爭案不能量產或沒有銷售潛力，該等商場情
    況並非法定專利要件。
四、綜上所述，原告之陳詞均不可採，則被告認為系爭案不符進步性要件所為「本案
    應不予專利」之處分，揆諸首揭規定，並無違誤，訴願決定予以維持，亦無不合
    。原告徒執前詞，訴請撤銷訴願決定及原處分，並無理由，應予駁回。
五、本件事證已臻明確，兩造其餘攻擊防禦方法與本件判決結果不生影響，故不逐一
    論述，併此敘明。
據上論結，本件原告之訴為無理由，爰依行政訴訟法第九十八條第三項前段判決如主
文。
中    華    民    國      九十二      年      九      月      三十      日
                              臺 北 高 等 行 政 法 院 第 二 庭
                                    審 判 長 法    官 徐瑞晃
                                             法    官 李得灶
                                             法    官 吳慧娟
右為正本係照原本作成。
如不服本判決，應於送達後二十日內，向本院提出上訴狀並表明上訴理由，如於本判
決宣示後送達前提起上訴者，應於判決送達後二十日內補提上訴理由書（須按他造人
數附繕本）。
中    華    民    國      九十二      年      九      月      三十      日
                                             書 記 官 劉道文


司法院資訊處製作；財團法人民間司法改革基金會備份。
